最高法院刑事判決　　　　　　九十六年度台上字第五八三六號
上　訴　人　台灣高等法院高雄分院檢察署檢察官
被　　　告　甲○○
上列上訴人因被告貪污等罪案件，不服台灣高等法院高雄分院中
華民國九十六年六月七日第二審更審判決（九十六年度重上更(五)
字第二四號，起訴案號：台灣高雄地方法院檢察署八十七年度偵
字第一二五八五、一七一二七號），提起上訴，本院判決如下：
    主  文
原判決撤銷，發回台灣高等法院高雄分院。
    理  由
本件原判決以公訴意旨略以：被告甲○○自民國七十九年三月間
起，迄八十七年二月間止，擔任高雄縣旗山鎮鎮長，為依據法令
從事公務之人，竟意圖為不法利益，與其舅舅蔡國忠，基於概括
之犯意，自八十四年間起至八十六年間止，指示旗山鎮公所課員
莊文漢及葉慶輝，將該鎮公所所發包如原判決附表所示之「旗山
鎮八十四年度撫育綠化補植樹苗工程」等九件工程交由蔡國忠承
作，且被告明知「復綠種苗園」及「綠豐花園」二家廠商均同意
為蔡國忠陪標，仍在各該簽呈上批示「由旗美、復綠、綠豐三家
比價辦理」，莊文漢、葉慶輝即通知蔡國忠前來辦理比價程序，
而任蔡國忠覓「復綠種苗園」及「綠豐花園」等二家廠商陪標，
九件工程款共計新台幣（下同）三百六十三萬一千九百三十元；
又被告為挪用高雄縣政府環境保護局於八十六年九月十日補助旗
山鎮公所辦理口蹄疫病死豬計劃經費，竟指示莊文漢於八十六年
九月二十二日之簽呈上，偽簽八十六年八月一日上午九時於高雄
縣政府環境保護局召開口蹄疫病死豬補助經費協調會，會中指示
補助款之餘額可由各鄉鎮自行統籌應用等不實內容，被告即據以
將上開補助款用以支付「旗山鎮運動公園及體育場樹幹防治白蟻
塗漆工程」、「旗山鎮○○路、延平一路、大德路、垃圾場進場
道路行道樹塗防蟻漆美化工程」等二項工程工程款共計八十二萬
八千七百元，足生損害該補助專款之專用性，因認被告涉犯貪污
治罪條例第六條第一項第四款、刑法第二百十三條罪嫌云云。經
審理結果，認被告犯罪不能證明，因而撤銷第一審關於被告部分
科刑判決，改判諭知被告無罪，固非無見。
惟查(一)、本件檢察官起訴犯罪事實係以被告於任職高雄縣旗山鎮
鎮長時，自八十四年間迄八十六年間止，指示課員莊文漢及葉慶
輝將該鎮公所發包之如起訴書附表一所示之「旗山鎮八十四年度
撫育綠化補植樹苗工程」等九件工程交由承包商蔡國忠承作，被
告明知「復綠種苗園」及「綠豐花園」二家廠商均同意為蔡國忠
陪標，遂在各該簽呈上批示「由旗美、復綠、綠豐三家比價辦理
」，莊文漢、葉慶輝即通知蔡國忠前來辦理比價程序，而任蔡國
忠覓「復綠種苗園」及「綠豐花園」等二家廠商陪標，九件工程
款共計三百六十三萬一千九百三十元等情，因認被告涉犯圖利及
公務員登載不實文書罪嫌（見起訴書犯罪事實及所犯法條之記載
）。檢察官已就被告涉犯公務員登載不實文書罪嫌提起公訴。原
判決仍以被告被訴將該鎮公所所發包如原判決附表所示之「旗山
鎮八十四年度撫育綠化補植樹苗工程」等九件工程交由蔡國忠承
作，雖檢察官認其另涉犯刑法第二百十三條之公務員登載不實文
書罪而與莊文漢有共同正犯關係，但未指出被告或莊文漢就該發
包九件工程有如何之登載不實行為云云（見原判決第七頁），自
有未合。(二)、共同正犯之意思聯絡，不限於事前有協議，即僅於
行為當時有共同犯意聯絡亦屬之，又行為之分擔，亦不以每一階
段均經參與為必要。故具有相互利用其行為之合同意思，仍應負
共同正犯罪責。原判決固採信被告所辯，並以原判決附表編號二
、三兩項工程均由莊文漢簽請核示，經旗山鎮公所秘書鄭文程核
可，所蓋「甲○○二」之印章，係由鄭文程所保管，並無被告之
批示；至於其中編號五、八、九之工程，雖均係被告指示交予其
舅舅蔡國忠承作，蔡國忠並找來復綠、綠豐種苗園來陪標，以完
成議價手續，但被告僅係在各該簽上批示由「旗美、復綠、綠豐
」三家施工，而交由其下屬執行，並非指定由「旗美」單獨施工
，且附表編號五、八、九之工程，莊文漢製作議價完成之簽呈，
均蓋有「甲○○二」之印章，被告並無積極之登載不實之行為等
情，而為被告有利之認定。然卷查莊文漢於八十七年四月二十四
日及同年五月二十八日在法務部調查局高雄縣調查站（下稱調查
站）調查供稱「鎮長甲○○都指示我，指定給他舅舅旗美種苗園
負責人蔡國忠承作，事後再補辦發包手續，蔡國忠再找另外二家
包商陪標，以符合發包手續」、「都是由甲○○指名給蔡國忠承
辦，而蔡國忠又找二家廠商陪標，以完成形式上比價手續」；偵
查中仍稱「他（甲○○）是交待我，這些工程要我通知他舅舅蔡
國忠來議價，手續要作成合法」「請蔡國忠自己去找有無陪標者
，如果他找不到，就幫他找」（見偵字第一二五八五號偵查卷第
十七至十九頁、第二十二頁背面、第三十六頁）。而證人蔡國忠
在調查站及檢察官偵查中供稱「莊文漢有通知我前往投標」「甲
○○是我外甥，我大姊的兒子……是民政課莊文漢通知我去承包
……是因為比價、議價，需要有三家廠商，所以他們同意，如果
我有需要，可用他們名義參與比價、議價」等語（見偵字第一二
五八五號偵查卷第二十五頁背面、第三十八、三十九頁）。上開
莊文漢、蔡國忠所證，似已指被告為達指定親舅舅蔡國忠所經營
之旗美種苗園獨家取得工程之目的，由被告指示莊文漢逕通知蔡
國忠參與比價或議價程序，並囑蔡國忠應另覓二家廠商佯為形式
上陪同比價，乃明知蔡國忠找來之「復綠種苗園」及「綠豐花園
」均僅係同意蔡國忠之陪標廠商，廠商間本無競標比價意思，連
續自八十四年間迄八十六年間止，將該鎮公所所發包之上揭工程
，交由蔡國忠所經營旗美種苗園承包，並由莊文漢於其職務上所
掌之比價紀錄表及得標簽呈上，登載此一不實比價、議價程序及
開標結果等情。如此，能否因上揭工程，係由旗山鎮公所秘書鄭
文程核可，所蓋「甲○○二」之印章，係由鄭文程所保管，並無
被告之批示，即謂被告與莊文漢間無共同登載不實，甚或圖利之
犯意聯絡，而不需負共同正犯責任，其採證亦難謂適法。檢察官
上訴意旨指摘原判決不當，非無理由，應認原判決仍有發回更審
之原因。
據上論結，應依刑事訴訟法第三百九十七條、第四百零一條，判
決如主文。
中　　華　　民　　國　九十六　年　　十　　月  三十一  日
                      最高法院刑事第九庭
                          審判長法官  洪　清　江
                                法官  石　木　欽
                                法官  李　伯　道
                                法官  韓　金　秀
                                法官  陳　晴　教
      本件正本證明與原本無異
                                      書  記  官
中　　華　　民　　國　九十六　年   十一   月    五    日
                                                 H
